臺灣臺南地方法院刑事判決
111年度金訴字第573號
公  訴  人  臺灣臺南地方檢察署檢察官
被      告  蔣囿桔



上列被告因詐欺等案件，經檢察官提起公訴（111年度偵字第147
76號），被告於本院準備程序進行中，就被訴事實為有罪之陳述
，經法官告知簡式審判程序意旨，並聽取檢察官及被告之意見後
，合議庭裁定依簡式審判程序審理，並判決如下：
    主  文
蔣囿桔犯三人以上共同冒用政府機關及公務員名義詐欺取財罪，
處有期徒刑壹年貳月。緩刑貳年，並應依附件之本院一一一年度
南司刑移調字第六一七號調解筆錄所載內容履行損害賠償。
卷附偽造「臺灣臺北地方法院法院清查」上之偽造「法務部行政
執行署台北凍結管制命令執行官印」公印文壹枚，沒收。 
    事  實
一、蔣囿桔雖預見其所領取之款項極可能為詐欺集團騙之詐欺犯
    罪所得，且甚有可能因此收款、轉交行為造成金流斷點而掩
    飾、隱匿詐欺犯罪所得之去向，竟猶不顧於此，於民國111
    年5月2日，加入真實姓名年籍不詳通訊軟體Telegram暱稱「
    東京」、「三刀流」、「小噴噴」、「淫斯頓」、「錘子」
    等3人以上成年人所組成，以實施詐術為手段，具有持續性
    、牟利性、結構性之詐欺集團（下稱本案詐欺集團），其等
    共同意圖為自己不法之所有，基於三人以上冒用政府機關及
    公務員名義共同詐欺取財、行使偽造公文書及洗錢之犯意聯
    絡，擔任取款車手之工作，本案詐欺集團不詳成員於111年5
    月16日上午9時27分許，先後假冒國泰產險專員、警察及主
    任檢察官等身分以電話聯繫鄭玉珠，向鄭玉珠謊稱涉入刑事
    案件，須將銀行內款項提領出來做資金公證，並將指派專人
    前往取款，致鄭玉珠陷於錯誤，依本案詐欺集團不詳成員之
    指示，於同日自永豐銀行提領現金新臺幣（下同）40萬元，
    蔣囿桔旋即依「東京」之指示，先前往某統一超商列印由本
    案詐欺集團不詳成員偽造印有「法院清查官汪怡君」、「清
    查執行官李永明」、「主任檢察官王文和」之「臺灣臺北地
    方法院法院清查」公文書（其上有偽造之「法務部行政執行
    署台北凍結管制命令執行官印」公印文）1紙，再於同日下
    午2時58分前往址設臺南市○區○○路○段000號之全家便利商店
    水萍塭店附近，向鄭玉珠收取裝有40萬元款項之手提袋，並
    將上開公文書交予鄭玉珠收存。蔣囿桔取得贓款後，隨即搭
    乘高鐵前往臺北，並將前開贓款放置在SOGO百貨復興館某樓
    層廁所馬桶下方，而藉此製造金流斷點，隱匿詐欺所得之去
    向，蔣囿桔再搭車前往京站廣場某廁所內拿取3,000元之報
    酬。嗣因鄭玉珠發覺受騙而報警處理，經警調閱監視器畫面
    後，始循線查悉上情。
二、案經鄭玉珠訴由臺南市政府警察局第六分局報告臺灣臺南地
    方檢察署檢察官偵查起訴。
    理  由
壹、程序部分：
　　本案被告蔣囿桔所犯之罪，係死刑、無期徒刑、最輕本刑為
    3年以上有期徒刑以外之罪，其於準備程序就前揭被訴事實
    為有罪之陳述，經受命法官告知簡式審判程序之旨，並聽取
    其與公訴人之意見後，本院合議庭裁定，依刑事訴訟法第27
    3條之1規定，由受命法官獨任進行簡式審判程序，是本案之
    證據調查，依刑事訴訟法第273條之2規定，不受同法第159
    條第1項、第161條之2、第161條之3、第163條之1及第164條
    至第170條規定之限制，合先敘明。
貳、實體部分：
一、認定犯罪事實所憑之證據及理由：
　　被告就上開犯罪事實，於本院準備程序及審理程序時均坦承
    不諱（本院卷第38頁、第46頁），核與告訴人鄭玉珠於警詢
    之證述情節相符（警卷第7頁至第17頁），且有偽造之「臺
    灣臺北地方法院法院清查」公文書、TDK-6399叫車紀錄/軌
    跡圖、告訴人提出之永豐銀行存摺封面及内頁交易明細、内
    政部警政署反詐騙諮詢專線紀錄表、臺南市政府警察局第六
    分局金華派出所 受理各類案件紀錄表、受理案件證明單各1
    份，暨統一超商内監視器錄影畫面5張、路口監視器錄影擷
    取畫面13張、查獲照片25張、被告扣案手機之通訊軟體Tele
    gram對話紀錄翻拍照片9張（警卷第21頁、第23頁至39頁、
    第41頁至第43頁、第45頁至第57頁、第59頁、第61頁、第63
    頁至第67頁）附卷可證。是以被告任意性之自白與事實相合
    ，應可採信。綜上，本案事證明確，被告犯行洵堪認定，應
    依法論科。
二、論罪科刑：
  ㈠按組織犯罪防制條例所稱之犯罪組織，係指3人以上，以實施
    強暴、脅迫、詐欺、恐嚇為手段或最重本刑逾5年有期徒刑
    之罪，所組成具有持續性或牟利性之有結構性組織；而所稱
    有結構性組織，係指非為立即實施犯罪而隨意組成，不以具
    有名稱、規約、儀式、固定處所、成員持續參與或分工明確
    為必要，同條例第2條第1項、第2項分別定有明文。本案雖
    無證據證明本案詐欺集團有何具體名稱、固定處所，惟依犯
    罪情節，詐欺集團成員間係以詐騙他人金錢、獲取不法所得
    為目的，推由某成員以詐術騙取告訴人交付款項，復透過相
    互聯繫、分工，由車手前往取款，交由集團其他成員收取款
    項，最終朋分詐騙款項，層層指揮，組織縝密，分工精細，
    自須投入相當之成本、時間，顯非為立即實施犯罪而隨意組
    成。又按加重詐欺罪，係侵害個人財產法益之犯罪，其罪數
    之計算，核與參與犯罪組織罪之侵害社會法益有所不同，審
    酌現今詐欺集團之成員皆係為欺罔他人，騙取財物，方參與
    以詐術為目的之犯罪組織。倘若行為人於參與詐欺犯罪組織
    之行為繼續中，先後多次為加重詐欺之行為，因參與犯罪組
    織罪為繼續犯，犯罪一直繼續進行，直至犯罪組織解散，或
    其脫離犯罪組織時，其犯行始行終結。故該參與犯罪組織與
    其後之多次加重詐欺之行為皆有所重合，然因行為人僅為一
    參與犯罪組織行為，侵害一社會法益，屬單純一罪，應僅就
    「該案中」與參與犯罪組織罪時間較為密切之首次加重詐欺
    犯行論以參與犯罪組織罪及加重詐欺罪之想像競合犯，而其
    他之加重詐欺犯行，祗需單獨論罪科刑即可，無需再另論以
    參與犯罪組織罪，以避免重複評價（最高法院109年度台上
    字第3945號判決意旨參照）。查被告加入本案詐欺集團後，
    旋依該集團成員指示前往取款，而被告參與之本案詐欺集團
    係3人以上，以實施詐術為手段所組成具有持續性、牟利性
    之有結構性組織，被告應就本次參與詐欺取財之取款行為，
    論以參與犯罪組織罪。
　㈡洗錢防制法第15條之特殊洗錢罪，係在無法證明前置犯罪之
    特定不法所得，而未能依洗錢防制法第14條之一般洗錢罪論
    處時，始予適用。倘能證明人頭帳戶內之資金係前置之特定
    犯罪所得，即應逕以一般洗錢罪論處，自無適用特殊洗錢罪
    之餘地。另過去實務認為，行為人對犯特定犯罪所得之財物
    或利益作直接使用或消費之處分行為，或僅將自己犯罪所得
    財物交予其他共同正犯，祇屬犯罪後處分贓物之行為，非本
    條例所規範之洗錢行為，惟依新法規定，倘行為人意圖掩飾
    或隱匿特定犯罪所得來源，而將特定犯罪所得直接消費處分
    ，甚或交予其他共同正犯予以隱匿，或由共同正犯以虛假交
    易外觀掩飾不法金流移動，即難認僅單純犯罪後處分贓物之
    行為，應仍構成新法第2條第1或2款之洗錢行為（最高法院1
    08年度台上字第1744號、108年度台上字第3086號判決意旨
    參照）。被告與所屬本案詐欺集團成員，以上開所述迂迴層
    轉繳回詐欺贓款之方式，隱匿其等詐欺所得去向，所為已切
    斷資金與當初犯罪行為之關聯性，隱匿犯罪行為或該資金不
    法來源、去向，使偵查機關無法藉由資金之流向追查犯罪，
    揆諸前開說明，核與洗錢防制法第14條第1項規定之一般洗
    錢罪之要件相合。
　㈢核被告所為，係犯組織犯罪防制條例第3條第1項後段之參與
    犯罪組織、刑法第339條之4第1項第1、2款之三人以上共同
    冒用政府機關及公務員名義詐欺取財罪、同法第216條、第2
    11條之行使偽造公文書罪，及違反洗錢防制法第14條第1項
    之洗錢罪。又被告與「東京」、「三刀流」、「小噴噴」、
    「淫斯頓」、「錘子」等詐欺集團成員間，就上開犯罪事實
    所示之參與組織、加重詐欺、行使偽造公文書、洗錢犯行有
    犯意聯絡及行為分擔，均應論以共同正犯。又被告偽造「法
    務部行政執行署台北凍結管制命令執行官印」公印文之行為
    ，乃偽造上開「臺灣臺北地方法院法院清查」公文書之階段
    行為；偽造公文書後持以行使，其偽造之低度行為，為行使
    之高度行為所吸收，均不另論罪。再者，本件依告訴人所述
    被害情節及被告之供述，可認被告所屬詐欺集團應有成員多
    人，且分工細密，又該集團成員假冒政府機關公務員撥打電
    話向告訴人施詐、持偽造之公文書向告訴人行騙收款行為，
    雖有不同階段之分工，於自然觀念上並非不能區分為數行為
    ，惟依一般社會通念，上開各階段行為係在同一詐騙犯罪決
    意及預定計畫下所為，因果歷程並未中斷，應適度擴張法律
    上之行為概念，認僅係一個犯罪行為（最高法院97年度台上
    字第1880號判決參照）。是被告就犯罪事實所示犯行，係以
    一行為同時觸犯組織犯罪防制條例第3條第1項後段之參與犯
    罪組織罪、刑法第339條之4第1項第1、2款之三人以上共同
    冒用政府機關及公務員名義詐欺取財罪、同法第216條、第2
    11條之行使偽造公文書罪，及洗錢防制法第14條第1項之洗
    錢罪，屬想像競合犯，應依刑法第55條前段之規定，從一重
    之刑法第339條之4第1項第1、2款之三人以上共同冒用政府
    機關及公務員名義詐欺取財罪處斷。
　㈣再按想像競合犯之處斷刑，本質上係「刑之合併」。其所謂
    從一重處斷，乃將想像競合犯組成之評價上數罪，合併為科
    刑一罪，其所對應之刑罰，亦合併其評價上數罪之數法定刑
    ，而為一個處斷刑。易言之，想像競合犯侵害數法益者皆成
    立犯罪，論罪時必須輕、重罪併舉論述，同時宣告所犯各罪
    名，包括各罪有無加重、減免其刑之情形，亦應說明論列，
    量刑時併衡酌輕罪部分量刑事由，評價始為充足，然後依刑
    法第55條前段規定「從一重處斷」，非謂對於其餘各罪可置
    而不論。因此，法院決定處斷刑時，雖以其中最重罪名之法
    定刑作為裁量準據，惟於裁量其輕重時，仍應將輕罪合併評
    價在內（最高法院108年度台上字第4405、4408號判決意旨
    參照）。經查，組織犯罪防制條例第8條第1項後段規定：「
    犯本條例第3條之罪……偵查及審判中均自白者，減輕其刑。
    」；洗錢防制法第16條第2項規定：「犯前2條之罪，在偵查
    或審判中自白者，減輕其刑。」被告本案之犯行雖已從一重
    之刑法加重詐欺罪處斷，然其於偵查及審判中就參與組織、
    洗錢犯行均坦白承認，揆諸前述說明，爰依刑法第57條規定
    ，於量刑時一併衡酌，附此指明。
　㈤爰審酌被告不思循正當途徑獲取財物，竟為貪圖輕易獲得金
    錢，無視近年來詐欺案件頻傳，行騙態樣繁多且分工細膩，
    每每造成廣大民眾受騙，損失慘重，更嚴重損及我國國際形
    象，仍為本次詐欺犯行，足見價值觀念嚴重偏差，並造成被
    害人如事實欄所示之損害，所為實屬不該，然念及被告犯後
    坦承犯行，兼衡被告目前與父母同住，未婚、無子，高職畢
    業之智識程度，目前擔任某公司之助理，暨其家庭、生活、
    犯罪動機、目的、手段、所生損害程度、實際獲取之財物等
    一切情狀，量處如主文所示之刑，以示懲儆。
　㈥按被告前未曾犯罪受有期徒刑之宣告，有臺灣高等法院被告
    前案紀錄表可憑，其因一時疏失致罹刑章，且已與告訴人達
    成調解，有本院111年度南司刑移調字第617號調解筆錄可證
    ，信被告經此科刑之教訓，已足資警惕，應無再犯之虞，本
    院因認被告所受宣告之刑，以暫不執行為適當，併予宣告緩
    刑2年，以啟自新。又按緩刑宣告，得斟酌情形，命犯罪行
    為人向告訴人支付相當數額之財產或非財產上之損害賠償，
    刑法第74條第2項第3款亦有明定。本院為確保被告於緩刑期
    間，能按上開調解筆錄所承諾之賠償金額以及付款方式履行
    ，以確實收緩刑之功效，爰依前揭規定，併諭知被告應依本
    院111年度南司刑移調字第617號所示調解筆錄內容支付損害
    賠償。又被告如違反上開緩刑所定負擔之情節重大，足認原
    宣告之緩刑難收預期效果，而有執行刑罰之必要者，依刑法
    第75條之1第1項之規定，得撤銷其宣告，附此敘明。
　㈦按犯罪所得，屬於犯罪行為人者，沒收之；於全部或一部不
    能沒收，或不宜執行沒收時，追徵其價額；犯罪所得已實際
    合法發還被害人者，不予宣告沒收或追徵，刑法第38條之1
    第1項前段、第3項、第5項分別定有明文。上述規定旨在澈
    底剝奪犯罪行為人因犯罪而直接、間接所得，或因犯罪所生
    之財物及相關利益，以貫徹任何人都不能坐享或保有犯罪所
    得或犯罪所生利益之理念，藉以杜絕犯罪誘因，而遏阻犯罪
    。並為優先保障被害人因犯罪所生之求償權，限於個案已實
    際合法發還被害人時，始無庸沒收。故如犯罪所得已實際合
    法發還被害人，或被害人已因犯罪行為人賠償而完全填補其
    損害者，自不得再對犯罪行為人之犯罪所得宣告沒收，以免
    犯罪行為人遭受雙重剝奪。又二人以上共同犯罪，關於犯罪
    所得之沒收、追繳或追徵，應就各人所分得者為之。查被告
    供稱本案報酬為3,000元，遍查卷內亦無證據可資證明被告
    本件犯行尚有取得其他報酬，依罪證有疑利於被告之原則，
    應認被告因本案而取得之報酬僅3,000元，然被告已與告訴
    人在本院調解成立，被告依約需賠償告訴人40萬元，此有本
    院111年度南司刑移調字第617號調解筆錄在卷可佐，如再宣
    告沒收，難免造成被告過度負擔，而有過苛之虞，故依刑法
    第38條之2第2項之規定，不予宣告沒收。
　㈧末按刑法第219條規定，偽造之印章、印文或署押，不問屬於
    犯人與否，沒收之。卷附偽造「臺灣臺北地方法院法院清查
    」上之偽造「法務部行政執行署台北凍結管制命令執行官印
    」公印文1枚（警卷第21頁），不問屬於犯人與否，應依刑
    法第219條規定沒收之。又偽造印文究係以電腦軟體編輯或
    套印而成，抑或偽刻印章後蓋用其上，尚有未明，而無法證
    明被告所屬詐欺集團成員涉犯偽造印章之犯行，自無從就存
    在與否尚屬不明之偽造印章宣告沒收；另上開偽造之公文書
    「臺灣臺北地方法院法院清查」，已交付予告訴人收執，已
    非被告或其所屬詐欺集團共犯所有，爰不宣告沒收。　　
據上論斷，應依刑事訴訟法第273條之1第1項、第299條第1項前
段，組織犯罪防制條例第3條第1項後段、第8條第1項後段，洗錢
防制法第14條第1項、第16條第2項，刑法第11條、第28條、第21
6條、第211條、第339條之4第1項第1款、第2款、第55條、第219
條、第74條第1項第1款、第2項第3款，刑法施行法第1條之1第1
項，判決如主文。
本案經檢察官陳奕翔提起公訴，檢察官蘇聖涵到庭執行職務。 
中　　華　　民　　國　　111 　年　　8 　　月　 　30 　日
                  刑事第八庭  法  官  陳碧玉
以上正本證明與原本無異。
如不服本判決應於收受本判決後20日內向本院提出上訴書狀，並
應敘述具體理由。其未敘述上訴理由者，應於上訴期間屆滿後20
日內向本院補提理由書狀（均須按他造當事人之人數附繕本）「
切勿逕送上級法院」。 
　　　　　　　　　　　　　　　書記官  詹淳涵　　　　　　
中　　華　　民　　國　　111 　年　　8 　　月　　30　　日
　　　　　　　　　　　　　　　　　　
附錄本案論罪科刑法條全文：
組織犯罪防制條例第3條
發起、主持、操縱或指揮犯罪組織者，處3年以上10年以下有期
徒刑，得併科新臺幣1億元以下罰金；參與者，處6月以上5 年以
下有期徒刑，得併科新臺幣1千萬元以下罰金。但參與情節輕微
者，得減輕或免除其刑。
具公務員或經選舉產生之公職人員之身分，犯前項之罪者，加重
其刑至二分之一。
犯第1項之罪者，應於刑之執行前，令入勞動場所，強制工作，
其期間為3年。
前項之強制工作，準用刑法第90條第2項但書、第3項及第98條第
2項、第3項規定。
以言語、舉動、文字或其他方法，明示或暗示其為犯罪組織之成
員，或與犯罪組織或其成員有關聯，而要求他人為下列行為之一
者，處3年以下有期徒刑，得併科新臺幣3百萬元以下罰金：
一、出售財產、商業組織之出資或股份或放棄經營權。
二、配合辦理都市更新重建之處理程序。
三、購買商品或支付勞務報酬。
四、履行債務或接受債務協商之內容。
前項犯罪組織，不以現存者為必要。
以第5項之行為，使人行無義務之事或妨害其行使權利者，亦同
。
第5項、第7項之未遂犯罰之。
中華民國刑法第211條
偽造、變造公文書，足以生損害於公眾或他人者，處1年以上7年
以下有期徒刑。
中華民國刑法第216條
行使第210條至第215條之文書者，依偽造、變造文書或登載不實
事項或使登載不實事項之規定處斷。
中華民國刑法第339條之4
犯第339條詐欺罪而有下列情形之一者，處1年以上7年以下有期
徒刑，得併科1百萬元以下罰金：
一、冒用政府機關或公務員名義犯之。
二、三人以上共同犯之。
三、以廣播電視、電子通訊、網際網路或其他媒體等傳播工具，
    對公眾散布而犯之。
前項之未遂犯罰之。
洗錢防制法第2條
本法所稱洗錢，指下列行為：
一、意圖掩飾或隱匿特定犯罪所得來源，或使他人逃避刑事追訴
    ，而移轉或變更特定犯罪所得。
二、掩飾或隱匿特定犯罪所得之本質、來源、去向、所在、所有
    權、處分權或其他權益者。
三、收受、持有或使用他人之特定犯罪所得。
洗錢防制法第14條
有第二條各款所列洗錢行為者，處7年以下有期徒刑，併科新臺
幣5百萬元以下罰金。前項之未遂犯罰之。前二項情形，不得科
以超過其特定犯罪所定最重本刑之刑。